【裁判字號】    96,訴,658
【裁判日期】    970507
【裁判案由】    妨害自由等
【裁判全文】
臺灣臺南地方法院刑事判決               96年度訴字第658號
公  訴  人  臺灣臺南地方法院檢察署檢察官
被      告  乙○○
            丙○○
            丁○○
            己○○
            癸○○原名賴春盛.
            子○○
前二人共同
選任辯護人  嚴庚辰律師
上列被告等因妨害自由及重利案件，經檢察官提起公訴（95年度
偵字第6690、1579、6571號），本院就妨害自由部分判決如下：
    主  文
乙○○、丙○○、丁○○、己○○、癸○○、子○○等人被訴妨
害自由部分，均無罪。
    理  由
一、被告等人被訴妨害自由部分之公訴意旨略以：子○○於民國
    （下同）93年2月間某日，以自稱「周文禮」之名義，至辛○○、庚○○夫妻所經營，位在台南縣新化鎮全興里竹子腳
    之「南總鋼鐵企業股份有限公司」（下稱南總公司），向辛○○表示因該公司信用良好，可向伊辦理貸款等語。適因辛○○需款孔急，遂自93年3月起，陸續向子○○借款金額共
    94,037,000元，子○○則收款利率12%至864％之重利，及至
    同年9月起竟以喊價方式要求無標準上限之利率，終使南總
    公司因重利拖累，並於93年12月宣告倒閉（子○○涉犯重利
    部分另以協商判決判處有期徒刑九月，減為有期徒刑四月又
    十五日）。辛○○則於借款時，則以公司簽發公司之支票予
    子○○以供擔保。子○○在前揭向南總公司收取重利期間，
    以若不同意該等利率就要讓支票退票要脅。除自93年8月起
    ，唆使真實姓名年籍不詳之人監控辛○○外，並於93年12月
    15日晚上6、7時許，與癸○○、丁○○、丙○○、己○○、
    李銘誠及數名真實年籍姓名不詳之男子共計十餘人，共同基
    於放害自由之犯意聯絡，共同前往南總公司，恐嚇威脅簽立
    公司機器讓渡書予子○○。辛○○不從，子○○等人竟持外
    觀類似槍枝（未據扣案，無法鑑定有無殺傷力）之物品抵住
    辛○○後，強押辛○○至臺南市○○路「甲○○民間公證人
    事務所」（起訴書誤載為甲○○代書事務所）辦理簽下南總
    公司烤漆生產設備（價值約6,800萬元）之買賣合約書（以
    下簡稱『系爭合約書』）。因認被告乙○○、丙○○、丁○○、己○○、癸○○、子○○等六人共同涉犯刑法第302條
    第1項之妨害自由罪嫌。
二、程序方面：
  (一)本件被告子○○被訴涉犯刑法第344條重利罪部分，經檢察
    官與被告依刑事訴訟法第455條之2第1項達成協商合意且被
    告子○○認罪，另經本院受命法官獨任以協商判決判處被告
    子○○有期徒刑九月，減刑為有期徒刑四月又十五日（得易
    科罰金）。故本院僅就被告等六人被訴共同涉犯妨害自由罪
    部分依通常程序而為審判，合先敘明。
  (二)上述被告等被訴涉犯妨害自由行為部分，起訴書犯罪事實欄
    記載被告子○○涉有「除自93年8月起，唆使真實姓名年籍
    不詳之人監控辛○○」之行為（起訴書第2頁倒數第10列）
    。經徵詢公訴檢察官加以確認，檢察官陳明該部分事實之記
    載，係認為前述「監控」行為，乃其等被訴於93年12月15日
    著手於妨害自由行為之預備行為（見本院卷第54頁）。然刑
    法第302條之妨害自由行為並無處罰預備犯之明文規定，此
    部分事實之記載即難認為係被告等人業經起訴之犯罪事實，
    併予指明。
  (三)證據能力部分之說明：
  按告訴人及同案被告於刑事訴訟程序供述之事實，對於供述
    者以外之被告而言，均屬證人之性質。是告訴人兼證人辛○○、證人庚○○及被告癸○○等人，於接受調查員詢問時所
    為之陳述，對於陳述人以外之被告而言，係屬被告以外之人
    於審判外之言詞陳述，既經被告等人均明示不同意採為證據
    之意思，依刑事訴訟法第159條第1項之規定，對於陳述者以
    外之其餘被告而言，均不具證據能力。
  上述證據以外之其他供述證據與非供述證據，既經被告方面
    表示同意採為證據，且無事實顯示係公務員因違法蒐證所取
    得之證據，本院審酌該等供述證據作成時之情況，亦認為適
    於作為證據，依刑事訴訟法第第159條之5第1項等規定，應
    認為均有證據能力。
三、得心證之理由：
  (一)按犯罪事實應依證據認定之，無證據不得認定犯罪事實；不
    能證明被告犯罪者，應諭知無罪之判決，刑事訴訟法第154
    條第2項、第301條第1項分別定有明文。次按訴訟上證明之
    證據資料，須於通常一般之人均不致有所懷疑，而得確信其
    為真實之程度者，始得據為有罪之認定，倘其證明尚未達到
    此一程度，而有合理之懷疑存在，復無其他調查途徑可循，
    根據「罪證有疑，利於被告」之證據法則，即無從為被告有
    罪之確信，法院即應為無罪之判決，最高法院76年臺上字第
    4986號判例可資參照。
  (二)本件被告等人被訴妨害自由之犯行，依檢察官於起訴書之說
    明，係以：證人辛○○、庚○○於調查站及偵訊時之供述
    、被告癸○○先後於95年1月5日及同年月6日接受調查員
    詢問及檢察官訊問時之供述及本院94年度聲字第85號民事
    裁定等事證，為其論據（另起訴書證據清單所載(1)證人王森
    源、吳獻堂先後於95年1月11日及同年月26日接受調查員詢
    問時之供述、(2)被告子○○之供述、(3)南總公司簽發予子○○之支票及(4)卷附監聽譯文等事證，依「待證事實」之說明
    ，均係用以證明被告子○○從事重利行為之證據）。
  (三)訊據被告六人均堅決否認於93年12月15日曾對告訴人辛○○
    實施妨害自由之犯罪行為。被告子○○辯稱：「系爭合約書
    」係告訴人辛○○自願簽署，伊並未強迫辛○○，當日亦無
    妨害或限制辛○○行動自由之情形出現等語。被告乙○○、
    丙○○、丁○○、己○○、癸○○等人則一致略以：伊等並
    未於93年12月15日前往甲○○民間公證人事務所，當日亦未
    與告訴人辛○○有所接觸，伊等未曾強押辛○○，並強迫辛○○簽署『系爭合約書』等語，資為抗辯。
  (四)被告子○○既不否認曾於93年12月15日偕同告訴人辛○○前
    往甲○○民間公證人事務所簽訂『系爭合約書』之事實，其
    餘被告則堅詞否認到場，故本件之爭點應為(甲)辛○○於上述
    時地簽訂『系爭合約書』之時，被告等人有無實施強暴脅迫
    或剝奪行動自由之行為，(乙)被告子○○以外之其他被告，有
    無於上開簽訂『系爭合約書』之時地到場。經查：
  被告癸○○（即賴春盛）於95年1月5日接受調查員詢問及翌
    日接受檢察官訊問時，均僅提及曾於93年12月底偕同被告子
    ○○前往南總公司，未曾言及自己或任何人參與陪同簽訂「
    系爭合約書」之事。其於接受調查員詢問時復明確否認曾經
    強押辛○○前往甲○○民間公證人事務所簽訂『系爭合約書
    』（見調一卷第47-48頁、他一卷第329-331頁）。是該被告
    此部分之供述，顯無足證明待證事實。
  本院94年度聲字第85號民事裁定詳載經公證之『系爭合約書
    』應予撤銷之理由為「辛○○代理南總公司簽訂『系爭合約
    書』之時，並未提出蓋有南總公司印章之授權書，且提出之
    負責人連珈慧（庚○○之姊）印章，復與該公司登記時留存
    之印鑑不符，因認公證人未遵公證法第76條之規定要求公證
    請求人提出公務機關證明文件」（見該案號裁定第2、3頁）
    ，而非認為南總公司代理人辛○○意思自由遭受剝奪。質言
    之，該份裁定僅足以證明被告子○○所不爭執之事實，同難
    據以佐證告訴人辛○○所指「遭受被告等人強押受迫而簽署
    『系爭合約書』」之事實。
  證人庚○○與告訴人係夫妻關係，同財共居、誼屬至親，就
    本件爭點事實，其二人之立場相同且利害一致。故證人庚○○所為不利於被告等人之證詞，於證據之評價上，應與告訴
    人辛○○之指訴等同視之，不應據以作為告訴人指訴之補強
    證據，而率認被告確有告訴人指訴之事實。準此，被告等人
    此部分被訴事實，除告訴人夫妻所為不利於被告之指訴外，
    即無其他積極證據得以佐證。
  (五)又按告訴人之告訴，係以使被告受刑事訴追為目的，是其陳
    述是否與事實相符，仍應調查其他證據以資審認，最高法院
    52年度臺上字第1300號判例足資參照。本件既僅告訴人辛○○及其妻庚○○於偵審中所為片面指訴，依前揭最高法院判
    例意旨，自難認為被告等人妨害自由之犯行已獲嚴格之證明
    。此外：
  告訴人辛○○於偵查中，僅明確指證被告子○○、癸○○、
    丁○○及己○○參與系爭強押行為（見偵二卷第75頁），但
    未指訴被告乙○○及丙○○參與其事。而告訴人得以明確陳
    述被告癸○○、丁○○及己○○之姓名，乃告訴人在調查站
    之時經調查員提供「附有姓名之照片」供其指認之故。而當
    時辛○○係「憑著印象」而為指證（「只是有印象」而已，
    見本院卷第170、180-181頁告訴人之證言）。該等指認方式
    ，未能排除誘導、暗示照片中人士為可能嫌犯之高度風險，
    自足以影響指認之可信度，是否得資以嚴格證明經指認被告
    之犯行，殊有爭議。況且，告訴人於本院審理時，僅能確定
    被告子○○參與93年12月15日之簽訂過程，其餘被告則均無
    法明確證實（見本院卷第171、177-178頁）。顯見告訴人之
    指訴，亦難盡信。
  證人庚○○於偵審中均坦言：其夫辛○○「被押往」甲○○
    民間公證人事務所時伊不在場（見偵四卷第43頁），但另於
    偵查中提及：辛○○「被押」的當天身處甲○○民間公證人
    事務所時，有來電要求伊籌款500萬元，伊請父親簽發同額
    支票後由伊交付對方，辛○○始得獲釋等語（見偵二卷第74
    頁、偵四卷第42-43頁）。顯見該證人並未親自見聞其夫辛○○前往甲○○民間公證人事務所以及簽訂『系爭合約書』
    之過程。其雖又言及緊急託請父親簽發500萬元面額之支票
    以換取辛○○獲釋，但就何人前往收取上開支票，忽而稱係
    被告子○○（見偵二卷第74頁），繼而陳述「沒有印象（交
    給誰）」（見偵四卷第43頁），而後又於本院審理時再次證
    稱前往收取支票之人為被告子○○（見本院卷187頁），已
    見反覆而有瑕疵可指。再者，證人庚○○於本院審理時證述
    託請父親簽發500萬元支票之原因，乃「當時我先生打電話
    給我，他跟我說，他急需要用到，然後我問他什麼原因他沒
    有跟我說，他叫我想辦法去開出來這樣子」，伊先生當天並
    沒有跟伊講是為什麼要籌錢，當天之過程伊未參與，只有聽
    伊先生之陳述等語（見本院卷第186、187、197、198頁），
    故關於簽發並交付上述500萬元支票之原因是否為使告訴人
    辛○○重獲行動自由乙節，同難自未親自與聞實際情形之證
    人庚○○所陳獲得確認。
  證人即承辦『系爭合約書』公證事宜之民間公證人甲○○，
    迭於接受調查員詢問及偵查中，均未提及告訴人辛○○有受
    到強暴脅迫之情形（見調一卷第115-121頁、偵四卷第47-49
    頁）。該證人於本院審理時，則明白證述：「（你可不可以
    確定當天在訂契約的時候，沒有人受到強暴或脅迫？）沒有
    什麼異樣的感覺，我實在是沒有什麼印象..... （如果你發
    現到當事人有遭受到強暴脅迫你會幫他們公證嗎？）應該不
    會」等語（見本院卷第211-212頁），核與告訴人辛○○所
    證情形不同。
  證人即陪同告訴人辛○○前往甲○○民間公證人事務所之人
    戊○○（時任南總公司廠長）亦於本院證稱：伊曾應辛○○
    之要求陪同前往某公證人事務所，但伊並未進入辦公室，往
    來車行中都只有伊與辛○○同車，回到工廠後亦未見其他車
    輛抵達，整個過程中辛○○並無出現驚惶或被人家嚇到的反
    應，來回的過程中說話都很正常，也沒有感覺有何奇怪的地
    方，臉上亦無被人打的傷痕或其他外傷，「如果說他在講話
    會抖、會怕，當然我會知道，問題是和他講話覺得很正常」
    等語（見本院卷第238、240、243、245、246頁）。如此告
    訴人辛○○於93年12月15日前往甲○○民間公證人事務所前
    後，係與戊○○共乘一部汽車前往，而無其他人士或車輛陪
    同，此等往來時刻，辛○○之行動自由自足以確信並未受到
    限制或剝奪。此外，亦堪認辛○○並無遭受強押逼債後常有
    的驚悸反應。如此被告子○○辯稱未以不法方法迫使辛○○
    簽訂『簽爭合約書』，即屬可信。
  又證人戊○○前揭證詞，復與告訴人辛○○及證人庚○○指
    稱：「辛○○於93年12月15日返家後，臉部有遭毆打過後之
    紅腫痕跡」（見本院卷第168、194頁）；以及告訴人辛○○
    陳述：「伊係被子○○自己或其同夥駕車強載至甲○○民間
    公證人事務所簽約」等語（見偵四卷第42頁、本院卷第153
    、160頁），俱不相符，益徵不能遽以告訴人辛○○夫妻之
    片面指訴據為不利於被告等人之認定。
  (六)綜上判斷，本件被告等人被訴妨害自由部分，既僅有告訴人
    辛○○及其妻庚○○之片面且存有錯誤風險之指訴，且其等
    證言，復與立場較具客觀性之證人甲○○、戊○○所為之證
    述不相符合。此部分起訴事實之證明顯然尚未達到「通常一
    般之人均不致有所懷疑」之程度，而有合理之懷疑存在，揆
    諸首揭證據裁判主義之說明，應為被告等人無罪判決之諭知
    ，以昭審慎。
據上論斷，應依刑事訴訟法第301條第1項，判決如主文。
本案經檢察官壬○○到庭執行職務
中    華    民    國    97    年    5     月    7     日
              刑事第十庭    審判長法  官  陳欽賢
                                  法  官  林臻嫺
                                  法  官  陳賢德
以上正本證明與原本無異
如不服本判決應於收受本判後10日內向本院提出上訴書狀，並應
敘述具體理由。如未敘述上訴理由者，應於上訴期間屆滿後20日
內向本院補提理由書狀（均須按他造當事人之人數附繕本）「切
勿逕送上級法院」。
                                  書記官  陳麗雅
中    華    民    國    97    年    5     月    7     日


司法院資訊處製作；財團法人民間司法改革基金會備份。
